【裁判字號】    89,重上更(三),165
【裁判日期】    900420
【裁判案由】    貪污治罪條例等
【裁判全文】
臺灣高等法院刑事判決                      八十九年度重上更(三)字第一六五號
    上  訴  人
    即  被  告  丁○○
    選任辯護人  邱朝象
右上訴人因貪污等案件，不服臺灣臺北地方法院八十三年度訴字第二七七二號，中華
民國八十四年八月三十一日第一審判決（起訴案號：臺灣臺北地方法院檢察署八十三
年度偵字第一三八四六號）提起上訴，經判決後由最高法院第三次發回更審，本院判
決如左：
    主  文
原判決撤銷。
丁○○無罪。
    理  由
一、公訴意旨略以：上訴人即被告丁○○與廖耿山 (同案被告，業經判決無罪確定在
    案) 兩人分別係台北市政府環境保護局衛生稽查大隊之技佐及大隊長。被告丁○○負責水污染：：等項之檢查及告發業務；為依據法令從事公務之人員。被告明
    知台北市環亞大飯店 (下稱環亞大飯店) 於民國八十一年四月十五日經該稽查大
    隊檢查水污染不合格。又於八十一年七月十三日經被告與張瑞昌、謝森源共同至
    環亞大飯店測放流口水污染情形，再度檢查不合格並開立告發單，依規定應按日
    連續處罰新台幣六萬元，至改善為止。被告為圖利環亞大飯店免於受罰，於該飯
    店在八十二年二月二十三日提出陳情函，而同年四月間在該衛生稽查大隊二組辦
    理該件陳情案件之承辦人孫美良移交原告發單位簽覆之移辦單上查覆內容欄中，
    明知不實仍在上開公文書內簽寫意見謂：「原會同檢查人員，非該公司專業人員
    及檢查不合格之流放口，非該公司申請之流放口」等語，轉呈廖耿山批准對環亞
    大飯店免予處罰，圖利該飯店五百餘萬元。案經法務部調查局台北市調查處移送
    台灣台北地方法院檢察署檢察官偵查起訴，因指涉犯貪污治罪條例第六條第一項
    第四款、刑法第二百十三條之罪嫌。
二、惟訊據被告對於其為台北市政府環境保護局衛生稽查大隊技佐，負責水污染等項
    之檢查及告發業務；於八十一年七月十三日與丙○○、謝森源共同前往台北市環
    亞大飯店檢測放流口水污染情形，判定其中第一放流口ＰＨ值及溫度均超過標準
    ，而予以開立告發單，該飯店在八十二年二月二十三日提出陳情函後，辦理有關
    水污染陳情案件承辦人孫美良移交原告發單位簽覆，被告在移辦單公文書上查覆
    內容欄中，記載「原會同檢查人員，非該公司專業人員，及檢查不合格之流放口
    ，非該公司申請之流放口」等語不諱，惟堅決否認有行使公務員登載不實事項於
    公文書之犯行，辯稱：伊為基層職員，採水檢測時只負責拿桶子採水，同事丙○○化驗，張某說有違規，伊就開罰單，環亞大飯店伊是第一次去，當時也無標示
    牌，到底有無採錯並不清楚，該飯店陳情後，大隊長廖耿山找伊，拿陳情書給伊
    看，分析說環亞不遺餘力作好環保，寫給伊一草稿，伊認為也有道理，且伊不曾
    寫過，所以就依大隊長指示照抄，又伊所寫原會同檢查人員，非該公司專業人員
    及檢查不合格之流放口，非該公司申請之流放口等語乃引述陳情文內容，並無不
    實等語。
三、按犯罪事實，應依證據認定之，無證據不得推定其犯罪事實，又不能證明被告犯
    罪者，應諭知無罪之判決，刑事訴訟法第一百五十四條、第三百零一條第一項定
    有明文。次按事實之認定，應憑證據，所謂證據，須適於為被告犯罪事實之證明
    者，始得採為斷罪資料，如未能發現相當證據，或證據不足以證明，自不能以推
    測或擬制之方法以為裁判基礎；又認定不利被告之事實，須依積極證據，苟積極
    證據不足為不利於被告事實之認定時，即應為有利於被告之認定，更不必有何有
    利之證據，最高法院五十三年台上字第二七五０號、三十年上字第八一六號、四
    十年台上字第八六號分別著有判例可資參照。再按刑法第二百十二條之登載不實
    罪以公務員明知不實之事項而登載於職務上所掌之公文書，且足以生損害於公眾
    或他人者，始克當之。倘有關之登載係表明引述他人文書內容，或雖有不實但不
    足以生損害於公眾或他人，均與上開規定不合，不能繩以該罪。
四、經查：
(一)該環亞大飯店僅就八十一年七月十三日被告丁○○等所開之告發單而為陳情，之
    前於同年四月十五日被告丁○○並未參與檢查，被告丁○○所簽之查覆內容，亦
    係針對環亞大飯店就八十一年七月十三日所開告發單之陳情內容而為，有該環亞
    大飯店陳情函、八十一年四月十五日台北市事業廢水污染檢查表及丁○○簽覆內
    容可資佐証，是被告丁○○僅參與八十一年七月十三日之水污染檢查，在相關之
    陳情上之記載亦不包括八十一年四月十五日之水污染檢查，是檢察官所指八十一
    年七月十三日前之檢查，被告即無圖利環亞大飯店，及使公務員登載不實情形可
    言。
(二)再查檢察官雖以被告在簽呈中簽寫意見謂：「原會同檢查人員，非該公司專業人
    員及檢查不合格之流放口，非該公司申請之流放口」等語，轉呈廖耿山批准對環
    亞飯店免予處罰，惟被告自始即堅詞否認上開部分有登載不實，並指上開部分係
    依據環亞大飯店之陳情函內容所錄，並非記載其意見等語。經查：被告於七月十
    三日與丙○○、謝森源共同前往環亞大飯店檢測水污染結果有不合格情形，而當
    場開立罰單。嗣因該飯店提出陳情函後，同年四月間在該衛生稽查大隊辦理該陳
    情案件承辦人孫美良乃移交原告發單位提出查覆意見，被告因資深之張瑞昌及謝
    森源均已離職而由其簽寫意見。查依被告當時所作之移辦單之查覆內容欄，重要
    內容共有三項，記載為：「一、當時稽查該公司 (環亞大飯店股份有限公司) 請
    警衛通知聯絡人甲○○君與我們會同檢查，共檢查九個採水口 (當時發現未立牌
    標示，並告知請其申請改善以利採水，該會同人員表示將轉知沈君，並代為簽收
    ) 。二、本案經該公司陳情『提出當時會同人員，並非該公司之專責人員，不諳
    該業務，而當時檢查不合格之放流口，亦並非為公司所申請排放之放流口』，而
    該公司亦找專家學者，並委請厚生基金會環保部門研究改進。『可見』該公司不
    遺餘力作環保，亦允諾重新規劃設計，本次陳情內容，應屬可信。三、本案經研
    議，該次採水恐含有該區域之其他之廢污水，應准依該公司所請。四、：：：」
    等語(見偵查卷第三五頁)，經細縯上開內容，檢察官所指被告記載之不實內容部
    分，即第二點中：「當時會同人員，並非該公司之專責人員，不諳該業務，而當
    時檢查不合格之放流口，亦並非為公司所申請排放之放流口」等語，查依上開文
    義及上下文內容觀之，被告應係引述環亞大飯店之陳情內容無誤。而被告就該次
    採水之事實，則係記載於該「查覆內容」之第一項內及第二項引述前開環亞大飯
    店之陳情內容後，始以『可見』以下：：提出自己之意見無誤。是被告一再堅稱
    上開檢察官所指之內容僅係引述環亞大飯店之陳情函內容一節，應屬有憑，可以
    採信。查被告前開記載既係引述環亞大飯店之陳情函內容，即與其自己是否明知
    該檢查之日環亞大飯店陪同人員是否專業，及檢查之流放口是否有誤無關。再依
    環亞大飯店之陳情書內容均有多處指「該日該環亞大飯店係由大廳主管客服之副
    理指派一新進人員帶領，誤往非該公司放流口抽樣取水」 (見偵查卷第三六頁正
    反面之主旨欄及說明欄第二點所載) ，顯見被告上開引述，亦確係環亞大飯店之
    陳情內容無訛。再查當時環亞大飯店負責水污染者係該飯店工程部機電組長兼任
    供水部主任之甲○○，但本案採水時甲○○並不在場之事實，業據甲○○自調查
    局初訊時即供明在卷 (見偵查卷第十八頁反面至二十一頁) ，並在本案偵查及審
    理中歷次多次到庭結證一致甚明在卷 (見偵查卷第六九頁反面、原審卷第七九頁
    反面、八十頁、二二一頁反面、本院上訴卷五七頁、本院更(三)卷第六九頁) 。且
    查該日帶領被告等前去採水之人員，為該飯店餐飲部領班乙○○，該乙○○並非
    專業負責水污染事項人員之事實，亦據證人乙○○在調查局初訊時即供明 (見偵
    查卷第十一頁反面至十二頁) ，並有乙○○之簡歷表在卷可參 (見偵查卷第十六
    頁) 。足見前開陳情函內容指前開採水時，係非該公司專業人員引領，該公司專
    業人員並不在場一節，亦屬有憑。揆諸前揭說明，被告上開行為即與刑法第二百
    十三條之公務員登載不實罪構成要件規定不符，不能繩以該罪。
(三)再查檢察官指被告丁○○就八十一年七月十三日前往環亞大飯店檢查水污染而開
    立告發單，針對環亞大飯店之陳情案，在移辦單上簽寫：「當時會同人員，並非
    該公司之專責人員，不諳該業務，而當時檢查不合格之放流口，亦並非為公司所
    申請排放之放流口」等語，而圖利環亞大飯店，使免受罰鍰之利益乙節。惟被告
    自調查局初訊即一再指係同案被告大隊長廖耿山指示而為在前開移辦單上為前開
    內容之記載，經本院審理以查無廖耿山對被告指示之積極證據而諭知廖耿山無罪
    確定在案。惟本案經調查、偵訊，檢察官均未提出任何被告與環亞大飯店聯繫、
    接觸或勾結之證據，其本人是否有甘冒重罪圖利環亞大飯店之動機，已非無疑問
    。再查：依台北市政府環境保護局八十一年三月頒佈之「擴大勤教勤務檢討及規
    定」：(1)執行採水時應會同事業單位負責人或廢水處理負責人。(2)凡執行採水勤
    務及取締告發案件一律要拍照取證。(3)拍照時應將會同人員及在放流口採水的動
    作一齊拍照，作為以後陳情、訴願有異議時之證明依據。(4)受理陳情案件，原告
    發人應針對陳情理由，逐項依事實及法令規定並提出照片等佐證資料答辯。(5)凡
    經陳情、訴願案件，原告發人提不出採證照片，一律以程序不合法不予處分或撤
    銷原處分（見原審卷第一九一頁），且經證人孫美良在本院更(二)審時到庭證述該
    大隊對於未拍照之稽查案係依上開規定處理屬實 (見本院更(二)卷第八十頁），；
    本件八十一年七月十三日採水檢驗程序，事後檢查並無上開採水之照片，此有台
    北市政府環境保護局衛生稽查大隊八十五年四月二十七日北市環稽壹字第四七二
    ０號覆函在卷足憑（見本院上訴卷第八九、九十頁），且訊之被告及當時共同前
    往採水檢測之證人丙○○、謝森源亦均陳稱記不得當時有無拍照等語（見本院更
    (二)卷第七六頁至七七頁反面、本院更(三)卷第五一頁），則依前揭台北市政府環境
    保護局之規定，本件採水檢驗程序原本即有瑕疵而不應告發處罰；嗣後環亞大飯
    店陳情而獲撤銷處罰，在客觀上並未圖得不法利益，被告亦無圖利環亞大飯店之
    可能，故被告在撤銷原處分過程中所簽寫之意見，難謂有圖利環亞大飯店免受處
    罰，自亦不以圖利罪論處。
五、此外，本院復查無其他積極證據，足證被告涉有檢察官所指之犯行，本件應認不
    能證明被告犯罪。雖被告在上開查稽流放水口之移辦單查覆內容中另記載有第一
    點指會同人員轉知甲○○其簽名係代簽云云，但經甲○○到庭結證係其本人所簽
    。但查該部分未經起訴書記載，而檢察官起訴事實部分，既查經判決無罪，上開
    部分既不在在起訴範圍，即非本院得以審究。
六、原審未予詳查予以論罪科刑，即有未當。被告上訴指摘原判決不當，請求撤銷改
    判，即有理由，應由本院將原判決撤銷，並另為諭知被告無罪之判決。
據上論斷，應依刑事訴訟法第三百六十九條第一項前段、第三百六十四條、第三百零
一條第一項前段，判決如主文。
本案經檢察官鄭龍照到庭執行職務。
中      華      民      國      九十      年      四      月    二十    日
                              臺灣高等法院刑事第十庭
                                  審判長法  官  溫  耀  源
                                        法  官  黃  金  富
                                        法  官  何  菁  莪
右正本證明與原本無異。
檢察官如不服本判決應於收受送達後十日內向本院提出上訴書狀，其未敘述上訴之理
由者並得於提起上訴後十日內向本院補提理由書（均須按他造當事人之人數附繕本）
。
                                        書記官  吳  瑞  英
中      華      民      國      九十      年      四      月    二十三  日


司法院資訊處製作；財團法人民間司法改革基金會備份。
